臺灣高等法院臺中分院民事判決
110年度上字第425號
上  訴  人  賴順鵬  

訴訟代理人  巫宗翰律師
被上訴人    李金再  
訴訟代理人  王通顯律師
上列當事人間請求確認抵押權不存在等事件，上訴人對於中華民
國110年8月13日臺灣臺中地方法院109年度訴字第2105號第一審
判決提起上訴，本院於111年10月26日言詞辯論終結，判決如下
：
    主  文
上訴駁回。
第二審訴訟費用由上訴人負擔。
    事實及理由
一、被上訴人主張：自稱為○○建設集團專員之訴外人朱○○及自稱
    為該集團股東之上訴人，於民國109年3月間，向被上訴人詐
    稱○○建設集團欲購買其所有之靈骨塔塔位，然被上訴人需提
    供新臺幣（下同）215萬元作為節稅金，並表示上訴人可貸
    與被上訴人215萬元，被上訴人需提供不動產作為擔保，俟
    後再從○○建設集團支付之買賣價金4200萬元扣除此215萬元
    ，亦即被上訴人可取得3985萬元云云。被上訴人因而陷於錯
    誤，將其所有之臺中市○區○○段0000000○0000000○00000000○
    00000000地號土地、同段0000建號即門牌號碼臺中市○區○○
    街00巷00號房屋（以下合稱系爭不動產）設定如原審判決附
    表所示之抵押權、流抵及預告登記（下稱系爭抵押權、流抵
    及預告登記）予上訴人作為擔保，雙方並簽立消費借貸契約
    及做成公證書。然上訴人並未交付215萬元予被上訴人，上
    訴人簽發支票交付被上訴人提領現金後，現金即遭同行之上
    訴人員工取走，被上訴人事後亦未收到○○建設集團之3,985
    萬元，經電詢○○建設集團，始知悉受騙。被上訴人遂於109
    年6月15日以存證信函向上訴人撤銷系爭抵押權、流抵及預
    告登記、消費借貸契約及公證書等一切債權及物權行為之意
    思表示。是兩造間並無消費借貸契約存在，縱認有消費借貸
    契約存在，被上訴人亦已撤銷一切物權及債權行為之意思表
    示。爰訴請確認兩造間就系爭不動產設定系爭最高限額抵押
    權、流抵約定及所擔保之債權均不存在，並依民法第767條
    第1項中段、第184條第1項前段或第179條之規定，擇一請求
    上訴人應將系爭最高限額抵押權、流抵及預告登記予以塗銷
    。原審為被上訴人勝訴之判決。上訴人聲明不服，提起上訴
    。並答辯聲明：上訴駁回。
二、上訴人則以：兩造於109年4月4日或5日達成消費借貸契約之
    合意，並於同年月6日簽立借款憑證及收款憑證，再於同年
    月9日簽立消費借貸契約書，上訴人並開立發票日109年4月9
    日、票面金額215萬元、票號UA0000000號之支票乙紙交付被
    上訴人，由被上訴人持該支票至聯邦銀行中壢分行兌領現金
    215萬元，雙方再前往臺灣桃園地方法院所屬民間公證人陳○
    ○事務所辦理公證，兩造當場與215萬元現金合照，故被上訴
    人確實有收受215萬元現金，兩造間之消費借貸契約確實存
    在，系爭抵押權、流抵及預告登記均係擔保兩造間之消費借
    貸契約，被上訴人如主張上訴人未交付借款，應就此一變態
    事實負舉證責任。又上訴人不認識朱○○，亦無與朱○○共同詐
    騙被上訴人進行塔位買賣，被上訴人並未證明上訴人有何詐
    欺行為，縱使被上訴人與朱○○間有塔位買賣情事，亦與兩造
    間消費借貸契約無涉等語，資為抗辯。並上訴聲明：㈠原判
    決廢棄。㈡被上訴人第一審之訴駁回。
三、兩造經本院整理及簡化爭點，其結果如下（見本院卷第278
    至279頁）：
　㈠兩造不爭之事項：
　  ⒈系爭不動產為被上訴人所有，於109年4月6日經臺中市中山
      地政事務所為系爭抵押權、流抵及預告登記。
　  ⒉被上訴人於109年4月6日簽立原審卷一第143頁之借款憑證
      ，該借款憑證記載系爭抵押權、流抵及及預告登記係用以
      擔保215萬元之借款。被上訴人於同日另簽發票面金額215
      萬元、如原審卷一第145頁所示之本票，用以擔保上開借
      款憑證所載215萬元之借款。
　  ⒊上訴人於109年4月9日交付原審卷一第141頁之支票予被上
      訴人，該支票於同日經提示兌現，兩造隨後在臺灣桃園地
      方法院所屬民間公證人陳○○事務所與215萬元現金合照（
      照片見原審卷一第139頁）。
　  ⒋兩造於109年4月9日持原審卷一第189頁以下之消費借貸契
      約書（系爭消費借貸契約書）前往臺灣桃園地方法院所屬
      民間公證人陳○○事務所辦理公證，該消費借貸契約書所載
      上訴人貸予被上訴人之215萬元即為上開借款憑證所載215
      萬元之借款。
　  ⒌被上訴人於109年6月15日以其借款及設定系爭抵押權係受
      朱○○、上訴人詐騙為由，寄發原審卷一第59頁以下之存證
      信函予上訴人，撤銷系爭消費借貸契約書及系爭抵押權設
      定之意思表示，該存證信函業由上訴人收受。
　  ⒍他造提出之證物形式上為真正。
  ㈡兩造爭執之事項：
　  ⒈兩造間有無215萬元消費借貸之合意？
　  ⒉上訴人有無交付215萬元予被上訴人？
　  ⒊如認兩造間確實存在消費借貸契約，被上訴人就消費借貸
      契約及系爭抵押權、流抵及預告登記所為之意思表示是否
      遭朱○○、上訴人之詐騙？
四、茲就兩造之爭點及本院之判斷，分述如下：
　㈠兩造間有215萬元消費借貸之合意：
　  ⒈被上訴人於原審當事人訊問中結稱：朱○○和我簽契約，說
      要賣塔位，再騙我說塔位買賣有節稅問題，叫我拿215萬
      元出來當節稅金…我說我沒有215萬元，朱○○就說上訴人可
      以先借給我215萬元當節稅金。因為上訴人說我沒有錢，
      要給他一點擔保讓他安心，所以我才設定抵押…會簽立109
      年4月9日之消費借貸契約書也是上開原因等語（見原審卷
      一第344至346頁）。可見被上訴人係因無法支付朱○○所說
      之節稅金215萬元，加上朱○○告知上訴人可以出借215萬元
      ，被上訴人始於109年4月9日在系爭消費借貸契約書上簽
      名。
　  ⒉依系爭消費借貸契約書記載：「茲因乙方（即被上訴人，
      下同）為生意週轉所需向甲方（即上訴人，下同）借貸金
      額，經協商後訂立本消費借貸契約書…甲方願將消費借貸
      金額新台幣（下同）貳佰壹拾伍萬元整（2,150,000）貸
      與乙方，乙方願依本約借用之…」等文字（見原審卷一第1
      89頁），既已明載「借貸」二字，該借貸契約書並經民間
      公證人陳○○闡明契約書約定之法律意義及效果，兩造均表
      示明瞭契約書記載內容，且係出於真意而制作，有公證書
      原本附卷可稽（見原審卷一第185頁），足認兩造就此215
      萬元確有消費借貸意思表示之合致，此意思表示之合致不
      因兩造對該筆借款有無約定利息之說法不同而受影響。
　㈡上訴人未交付215萬元予被上訴人：
    ⒈上訴人主張其已交付215萬元借款予被上訴人，無非係以被
      上訴人於109年4月6日在借款憑證、收款憑證、於同年月9
      日在215萬元支票影本、系爭消費借貸契約書簽名、蓋章
      或捺指印表示簽收之意，及兩造與215萬元現金合照照片
      為據。惟上訴人自述其交付被上訴人215萬元之經過，係
      於109年4月9日先簽發215萬元支票予被上訴人，再由被上
      訴人持之前往銀行兌現等語，可知上訴人於109年4月9日
      簽發該215萬元支票以前並未交付任何款項予被上訴人，1
      09年4月6日借款憑證、收款憑證記載被上訴人「實收」、
      「收到」等文字（見原審卷一第315、317頁）均與事實不
      符，不能證明上訴人有將215萬元借款交付被上訴人。被
      上訴人於同年月9日雖又在215萬元支票影本記載「收訖無
      誤」（見原審卷一第319頁），但該支票當時既尚未提領
      兌現，只能表示被上訴人有收受該張支票，不能證明被上
      訴人已收到215萬元。
    ⒉又上開215萬元支票於109年4月9日經提示兌現後，215萬元
      現金即被攜往民間公證人陳○○事務所，兩造並在該地點與
      215萬元現金合照（見原審卷一第139頁），但兩造合照後
      ，該215萬元究係由何人攜帶離開？仍有不明。被上訴人
      在系爭消費借貸契約書第1條簽收欄固有簽名蓋章，但民
      間公證人就系爭消費借貸契約書進行公證時，係告以「本
      件金錢借貸契約之性質為要物契約，是指契約之成立要以
      交付借貸物之後始生效力，因此，貸與人與借款人雖然對
      於借款之金額達成一致，但仍須交付借款後，契約方為成
      立，在借款交付前，契約仍不成立」等語（見原審卷一第
      185頁），可見上開215萬元直到公證人就系爭消費借貸契
      約進行公證時，上訴人仍未交付被上訴人，否則公證人即
      無須在公證書上記載上開文字。上訴人所提前開證據均不
      足以證明其有將215萬元借款交付予被上訴人。
    ⒊再者，上訴人於109年4月9日簽發之215萬元支票雖係由被
      上訴人持之前往聯邦銀行中壢分行提示兌現，有支票背面
      請款人李金再之簽名可佐（見本院卷第147頁），但上訴
      人於同時間亦出現在聯邦銀行中壢分行內，此亦有監視器
      錄影畫面截圖可證（見本院卷第129、131頁），上訴人承
      認其為該畫面中戴綠色口罩、右手拿一瓶飲料之男子（見
      本院卷第157頁），待被上訴人兌領215萬元後，兩造隨即
      返回民間公證人陳○○事務所與該215萬元現金合照，業如
      前述，足見被上訴人兌領之215萬元始終未完全置於被上
      訴人實力支配之下，不能認為上訴人於公證時已將215萬
      元交付被上訴人現實占有。
    ⒋復查，上訴人與證人袁○○雖均稱兩造就215萬元借款有約定
      每月利息2.5%，且於公證當日有預扣3個月利息等語（見
      原審卷一第337、343頁）。惟觀諸系爭消費借貸契約書、
      前開109年4月6日借款憑證、收款憑證、系爭抵押權登記
      申請書（見原審卷一第99頁以下）等文件，均未記載借款
      利息，考以上訴人自承有多次借貸他人之經驗，與被上訴
      人互不認識，係透過袁○○輾轉得知被上訴人有資金需求，
      甚至為求慎重，將系爭貸款契約書委由民間公證人陳○○公
      證，要難想像約定雙方權利義務內容之書面竟會漏未就極
      為重要之利息部分明文約定，此實與一般民間正常放貸之
      情形有異。參以上訴人自行計算預扣3個月利息金額為161
      ,250元、手續費金額為129,000元（見本院卷第280頁），
      均非整數，而被上訴人自聯邦銀行中壢分行兌領之215萬
      元均為捆綁好之千元大鈔，被上訴人要如何從中抽取161,
      250元交付上訴人？誠有可疑，益見上訴人與證人袁○○稱
      兩造就215萬元借款有約定每月利息2.5%，並非實在。而
      上訴人與被上訴人素無交情，其借款予被上訴人之主要目
      的應在於賺取利息，自無可能對被上訴人應支付之利息、
      有無支付利息毫不在意，上訴人極有可能於公證當日根本
      未將215萬元現金交付被上訴人，如此方能合理解釋上訴
      人為何不向被上訴人收取利息。
    ⒌此外，被上訴人居住在臺中市，其如要將215萬元現金自桃
      園市中壢區攜回臺中，實有遭他人奪取之風險，上訴人果
      欲將215萬元交付被上訴人，大可以轉帳方式將215萬元匯
      至被上訴人帳戶，既能證明上訴人有將215萬元借款交付
      被上訴人，被上訴人亦無庸擔心能否順利將215萬元現金
      攜回臺中，且上訴人於被上訴人兌現支票時亦在銀行內辦
      理轉帳事宜，有交易明細在卷可查（見本院卷第181、182
      頁），此匯款方式對上訴人而言根本毫無困難，上訴人竟
      捨此不為，大費周章先簽發支票交付被上訴人，再與被上
      訴人一同前往銀行提示兌現，又與被上訴人共同前往民間
      公證人陳○○事務所與所兌領之現金合照，上訴人是否係故
      意製造被上訴人有取得現金之假象，亦啟人疑竇。是本院
      綜合上開事證，尚難認為上訴人有將215萬元借款交付被
      上訴人。
　㈢按消費借貸者，於當事人間必本於借貸之意思合致，而有移
    轉金錢或其他代替物之所有權於他方之行為，始得當之。是
    以消費借貸，因交付金錢之原因多端，除有金錢之交付外，
    尚須本於借貸之意思而為交付，方克成立。倘當事人主張與
    他方有消費借貸關係存在者，自應就該借貸意思互相表示合
    致及借款業已交付之事實，均負舉證之責任，其僅證明有金
    錢之交付，未能證明借貸意思表示合致者，仍不能認為有該
    借貸關係存在。本件兩造間就215萬元雖有消費借貸之合意
    ，但上訴人就215萬元借款已交付被上訴人乙節，所為舉證
    尚有不足，不能認為兩造間存在該215萬元之消費借貸關係
    。又兩造間消費借貸契約既經本院認定不存在，應無須再審
    究被上訴人就消費借貸契約及系爭抵押權、流抵及預告登記
    所為之意思表示有無遭朱○○、上訴人之詐騙。
　㈣次按所有人對於妨害其所有權者，得請求除去之，民法第767
    條第1項定有明文。又抵押權為擔保物權，具有從屬性，倘
    無所擔保之債權存在，抵押權即無由成立，自應許抵押人請
    求塗銷該抵押權之設定登記。系爭抵押權、流抵及預告登記
    均係用以擔保兩造間215萬元之借款，惟兩造間就此215萬元
    不存在消費借貸關係，基於抵押權之從屬性，系爭抵押權自
    亦不存在，系爭流抵及預告登記約定亦失所附麗而不存在。
    上訴人遲未塗銷系爭抵押權、流抵及預告登記乃妨害被上訴
    人所有權之行使，故被上訴人請求上訴人塗銷系爭抵押權、
    流抵約定及預告登記，應屬有據。
　㈤綜上所述，被上訴人訴請確認系爭抵押權、流抵約定及所擔
    保之債權不存在，並依民法第767條第1項規定，請求上訴人
    塗銷系爭抵押權、流抵約定及預告登記，為有理由，應予准
    許。又本件既已依所有權法律關係准許被上訴人請求，則就
    被上訴人依侵權行為、不當得利請求部分，即無庸再予論斷
    。原審為上訴人敗訴之判決，理由雖有不同，但結論並無二
    致，仍應予維持。上訴論旨指摘原判決不當，求予廢棄改判
    ，為無理由，應駁回上訴。
　㈥本件事證已臻明確，兩造其餘之攻擊或防禦方法及所用之證
    據，經本院斟酌後，認為均不足以影響本判決之結果，爰不
    逐一論列，附此敘明。
　㈦據上論結，本件上訴為無理由，依民事訴訟法第449條第2項
    、第78條，判決如主文。
中　　華　　民　　國　　111 　年　　11　　月　　9 　　日
              民事第二庭    審判長法　官  楊國精
　　　　　　　　　　　      　　　法　官  陳得利
　　　　　　　　　　　      　　　法　官  林筱涵
正本係照原本作成。
如不服本判決，應於收受送達後二十日內向本院提出上訴書狀，
其未表明上訴理由者，應於提出上訴後二十日內向本院補提理由
書狀（均須按他造當事人之人數附繕本）。因疫情而遲誤不變期
間，得向法院聲請回復原狀。
上訴時應提出委任律師或具有律師資格之人之委任狀。委任有律
師資格者，另應附具律師資格證書及釋明委任人與受任人有民事
訴訟法第四百六十六條之一第一項但書或第二項所定關係之釋明
文書影本。如委任律師提起上訴者，應一併繳納上訴裁判費。

                                    書記官  呂安茹
　　　　　　　　　　　　　　　　　　
中　　華　　民　　國　　111 　年　　11　　月　　9 　　日